---
title: "Estimación IMAE"
author: "Daniel Vásquez"
date: "2024-03-19"
output: html_document
---

```{r setup, include=FALSE}
knitr::opts_chunk$set(echo = TRUE)
```

## Modelo GARCH(p,q)
```{r, echo = FALSE, warning = FALSE, message = FALSE}
library(forecast)
library(quantmod)
library(TSA)
library(tseries)  
library(urca)
library(lmtest)
library(readxl)
library(tsoutliers) #para tratar los datos atípicos
# library(dynlm)
# library(timeSeries)
library(FinTS)     #aqui esta la prueba arch
library(rugarch)
#library(fGarch)

data_excel <- read_xlsx("imae_variacion_acumulada.xlsx")
#datos completos
data_imae <- ts(data_excel$IMAE, start = c(2001,01), frequency = 12)

#tomando la serie desde enero 2000 hasta diciembre 2022
imae <- ts(data_excel$IMAE, start = c(2001, 01), end = c(2022,12), frequency = 12)

```

Anteriormente, hicimos el análisis correspondiente a la estimación del IMAE mediante un modelo ARIMA, el mejor modelo resultó ser un ARIMA(2,1,2). Ahora, asociaremos este a un modelo GARCH(1,1) con el que vamos a modelizar la volatilidad de nuestros datos.

Resuduos al cuadrado de ARIMA(2,1,2):

```{r}
arima212 <- arima(imae, order = c(2,1,2))
rescuad <- resid(arima212)^2
plot(rescuad, main = "Residuos^2 ARIMA(2,1,2)", , xlab = "Años", ylab = "Residuos")
```

Ahora, necesitamos comprobar que hay un efecto ARCH, es decir, que la varianza es heterocedastica y depende de los residuos al cuadrado rezagados.

Revisando la autocorrelacion de los residuos:
```{r}
acf(rescuad, main = "ACF residuos^2", lag.max = 100)
pacf(rescuad, main = "PACF residuos^2", lag.max = 100)
```

Las ACF y PACF muestran que el primer rezago es significativo, esto podría sugerir que hay efecto ARCH al primer rezago. 
```{r}
#Prueba de efecto ARCH
ArchTest(imae, lags = 1)
```

La prueba corrobara que si tenemos efecto ARCH en nuestros datos. Teniendo en consideración esto, procederemos a especificar un modelo GARCH y verificar la significancia de sus coeficientes.

```{r}
# Especificando el modelo GARCH asociando un ARIMA(2,1,2)
spec_garch <- ugarchspec(mean.model = list(armaOrder = c(2,2), 
                                        arfima = TRUE), 
                      fixed.pars = list(arfima = 1))
#Estimando el modelo GARCH
fit_garch <- ugarchfit(spec = spec_garch, data = imae)
#Significancia de los coeficientes:
fit_garch@fit$matcoef
```

Capacidad predictiva del modelo:
```{r}

residuos_garch <- fit_garch@fit$residuals

#MAE
mae_garch <- mean(abs(fit_garch@fit$fitted.values - imae))
mae_garch

#MSE
mse_garch <- mean(residuos_garch^2)
mse_garch
```

Pronósticos del modelo ARIMA(2,1,2) + GARCH(1,1):
```{r, echo=FALSE}
garch_forecast <- ugarchforecast(fit_garch, n.ahead = 11)

#Calcular los errores, error = |x^ - x|
error_garch <- abs(garch_forecast@forecast$seriesFor - data_imae[265:275])

#construyendo los intervalos de confianza:
v.critic <- qnorm(0.975) # valor critico al 95%
lim_inf <- garch_forecast@forecast$seriesFor - v.critic*garch_forecast@forecast$sigmaFor
lim_sup <- garch_forecast@forecast$seriesFor + v.critic*garch_forecast@forecast$sigmaFor

 ### esto es solo para graficar y tabular:
#Guardando los valores estimados del modelo para poder
# graficarlos de forma adecuada
fittedvalues_garch <- ts(fit_garch@fit$fitted.values, 
                         start = c(2001,01), frequency = 12)
#lo mismo para los valores pronosticados
pronost_garch <- ts(garch_forecast@forecast$seriesFor, 
                    start = c(2023,01), frequency = 12)

lim_inf_garch <- ts(lim_inf, start = c(2023,01), frequency = 12)
lim_sup_garch <- ts(lim_sup, start = c(2023,01), frequency = 12)
errores <- ts(error_garch, start = c(2023,01), frequency = 12)

#lo anterior solamente lo necesito para graficar
# la serie original vs la del modelo bien indexada 


pronosticos <- data.frame("Periodo" = data_excel$Periodo[265:275],
                         "Observado" = data_imae[265:275], 
                         "Prediccion" = garch_forecast@forecast$seriesFor, 
                         "Lim. Inf." = lim_inf,
                         "Lim. Sup." = lim_sup,
                         "Error" = error_garch)

```

```{r}
pronosticos

plot(data_imae, main = "Serie original vs GARCH", 
     type = "l", xlab = "Años", ylab = "IMAE" , lwd = 1)
lines(imae, col = "blue", lwd = 1)
lines(fittedvalues_garch, col = "red", lwd = 1)
lines(pronost_garch, col = "orange", lwd = 1)
lines(lim_inf_garch, col = "green4", lwd = 1)
lines(lim_sup_garch, col = "green4", lwd = 1)
legend("bottomleft", legend = c("Original", "Entrenamiento", "Ajuste GARCH", "Predicciones", "IC95%"),
         col = c("black", "blue", "red", "orange","green4"), lty = c(1,1,1,1,1), lwd = 2)

```



